【裁判字號】    89,家上,101
【裁判日期】    890829
【裁判案由】    請求給付生活費
【裁判全文】
臺灣高等法院高雄分院民事判決  八十九年度家上字第一０一號
      上  訴  人  乙○○
      被  上訴人  甲○○
右當事人間請求給付生活費事件，上訴人對於中華民國八十九年四月二十七日臺灣屏
東地方法院八十八年家訴字第三五號第一審判決提起上訴，本院判決如左：
      主      文
原判決關於駁回上訴人後開第二項之訴部分暨訴訟費用之裁判廢棄。
被上訴人應自民國八十九年一月一日起至九十二年九月三十日止，按月再給付上訴人
新台幣貳仟元。
其餘上訴及假執行之聲請均駁回。
第一、二審訴訟費用由上訴人負擔十分之九，餘由被上訴人負擔。
      事      實
甲、上訴人方面：
一、聲明：
  (一)原判決關於駁回上訴人在第一審其餘之訴及該部分假執行之聲請暨命負擔訴訟費
    用部分之裁判均廢棄。
  (二)右廢棄部分(1)被上訴人應給付上訴人新台幣（下同）一百九十六萬八千元及自起
    訴狀繕本送達翌日起至清償日止按年息百分之五計算之利息。(2)被上訴人應自民
    國八十七年十月一日起至九十二年九月三十日，按月再給付二萬二千元。
  (三)第一、二審訴訟費用由被上訴人負擔
  (四)准上訴人供擔保宣告假執行。
二、陳述：與第一審判決記載相同部分引用之，補稱：
  (一)夫之負擔妻之生活費、不必以妻無財產或無謀生能力為要件，即妻受夫扶養時，
    不必具備民法第一一一七條規定之限制要件，而應優先適用夫妻財產制上有關家
    庭生活負擔之特別規定，方為正確之法律適用，故解決本件兩造間請求給付生活
    費之爭點，自應適用民法第一０二六條規定，即被上訴人應給付上訴人生活費、
    無夫妻扶養費用規定之適用，從而上訴人請求被上訴人給付六十三年三月二十六
    日至八十三年九月三日期間之生活費一百九十六萬八千元應屬恰當，而八十七年
    十月一日起至九十二年九月三十日止之生活費依平均消費額再加上訴人另須支付
    額外之醫藥費，房租等，每月需三萬元之生活費亦屬適當。
  (二)原審已向財稅中心查詢，上訴人確無不動產，顯見無法以自己財產維持生活，則
    六十三年至八十三年間之生活費，被上訴人自應給付，被上訴人及兩造之女邱瓊
    麟所稱上訴人在此期間有謀生能力云云為不足採。
  (三)被上訴人每月退休金四萬一千零四十三元及台銀優惠存款利息二萬零九百十二元
    。被上訴人辯稱每月攤還華僑銀行本息三萬五千一百七十元，其貨款是否另用於
    投資？被上訴人所稱每月支助大女兒在美國留學生活費一萬九千元亦未提出匯款
    明細以實其說。
  (四)上訴人請求被上訴人給付六十三年至八十三年間之生活費，其請求權係於兩造婚
    姻關係存續中所發生，兩造仍有婚姻關係存在，參考民法第一百四十三條規定，
    此項請求權時效不完成，被上訴人所為消滅時效之抗辯為無理由。
三、証據：引用一審立証方法，並聲請函中央健保局中區分局查上訴人每月平均就診
    情形，並舉案外人陳慧嬌在他案之筆錄影本等，並請調查銓德貿易公司是否為被
    上訴人所經營及向出入境管理局及移民協會調查被上訴人與陳慧嬌二人是否已拿
    到阿根廷綠卡。
乙、被上訴人方面：
一、聲明：
  (一)上訴駁回。
  (二)上訴訴訟費用由上訴人負擔。
  (三)如受不利判決，願供擔保免為假執行宣告。
二、陳述：與第一審判決記載相同部分引用之，補稱：
  (一)上訴人自六十五年起陸續多次離家出走，自六十七年二月六日又一去不回，被上
    訴人雖曾訴請上訴人履行同居，上訴人表示願與被上訴人同居，伊離家係到親戚
    家之公司當會計，以致同居之訴遭敗訴判決，從此，上訴人認可高枕無憂，不再
    照顧家庭，子女，迄今二十餘年未回家，上訴人顯有謀生能力，上訴人在與他人
    訴訟中自承「自己當代書，代銷茶葉」「不缺錢用」云云，上訴人既未與被上訴
    人一同生活，兩造之女邱瓊瑤、邱瓊麟分別在兩造間訴訟案中証稱自幼失去母愛
    之痛，並未由母親照料成長。上訴人既棄家於不顧，在外自謀生活，何能再向被
    上訴人請求生活費用。
  (二)上訴人拒絕履行同居二十年後，反而要求被上訴人給付其生活費，其請求顯無理
    由，並應有五年時效之適用，該請求權亦早罹於時效而不得請求。
  (三)被上訴人雖領有退休金及優惠存款之利息，每月合計約六萬元，但被上訴人有貸
    款本息每月須交三萬五千元，及補助大女兒在美國生活費約一萬六千八百元，每
    月僅剩九千元可供自己生活，被上訴人尚有一稚女須扶養，被上訴人生活已感困
    難，上訴人請求自八十七年十月一日起至九十二年九月卅日止，每月付其三萬元
    生活費，顯無理由，被上訴人已依一審判決，每月給付上訴人八千元。
三、證據：引用第一審立證方法，另聲請函第一商業銀行員林分行查明上訴人自民國
    六十年至八十八年所有存款往來明細。
        理      由
一、上訴人主張：兩造於五十二年間結婚，被上訴人於屏東農會專科學校（現改制為
    國立屏東科技大學）執教，上訴人在第一銀行彰化分行任職，因思念孩子及被上
    訴人，乃應被上訴人要求辭去工作，於六十三年間返回屏東居住，被上訴人一
    再外遇，非人道行為對待上訴人，不負擔生活費，不讓孩子接近上訴人又遭婆婆
    虐待，致六十七年間不得已返回員林娘家，向弟弟借貸渡日，生活極為困苦，但
    於每年除夕返家遭趕出家門，致上訴人離家迄今，惟兩造婚姻關係仍存續中。
    按夫妻互負扶養義務，為民法第一千零二十六條所明定，不論夫妻是否同居均然
    。被上訴人為大專院校教授退休，每月領有退休金四萬餘元，優惠存款利息二萬
    元，並擔任長治鄉農會顧問，獸醫執照收入十萬元，經營飼料添加、批發生意，
    又出售田產數百萬元，收入豐富，曾購屋贈予外遇對象，匯款一千萬元移民阿根
    廷。反之，上訴人自六十三年辭去銀行工作，因身體多病，加以時代進步，囿於
    年齡、學歷，找不到工作，均無收入，長期因眼疾、關節炎、高血壓、尿酸、肝
    炎等病痛身，房租等支出，依目前生活水準，所需扶養費自八十七年十月一日
    起至九十二年九月三十日期間，每月為三萬元，另兩造育有二名女兒，邱瓊瑤、
    邱瓊麟分別係五十四年一月卅日、五十六年一月二十三日生，大女兒在美讀書，
    二女兒在台灣工作，自六十三年上訴人離家後，被上訴人即未再扶養上訴人，期
    間上訴人僅於六十八年間在蜜餞工廠工作三個月，每月薪資二千二百元，其餘均
    無工作，爰請求被上訴人給付六十三年三月廿六日至八十三年九月卅日間每月按
    五千元計算之扶養費，共計一百九十六萬八千元。惟因自八十三年十月一日至八
    十四年九月三十日期間經原法院以八十三年家訴字第三四號判令被上訴人按月給
    付五千元，及八十六年家訴字第五號判決被上訴人自八十四年十月一日至八十七
    年九月卅日止應按月給付上訴人八千元部分，被上訴人僅同意自八十七年十月一
    日起按月給付上訴人八千元，並於八十九年二月十一日匯予上訴人十三萬六千元
    ，但超過部分則拒不給付，故被上訴人就本件扶養費不足及未到期部分，顯有到
    期不履行之虞，是以上訴人除就八十三年以上積欠部分及自八十七年十月一日起
    不足額部分及未到期部分（暫時請求至九十二年九月卅日）得一併請求給付，被
    上訴人就八十三年以前應給付扶養費為消滅時效之抗辯為不足採，原判決駁回上
    訴人此部分之請求為不合法，另自八十七年十月一日至九十二年九月卅日應按月
    給付三萬元，原判決僅命被上訴人按月給付八千元亦不合理，爰請求廢棄改判如
    聲明云云。
二、被上訴人則以：民國六十三年至八十三年間，上訴人年僅三十七歲至五十七歲，
    並非無工作能力，即兩造六十七年婚字第六一號審理中，上訴人抗辯其在員林擔
    任會計幫助養家才離家出走，上訴人迄無法證明在上開期間確實不能維持生活。
    況且上開按期給付之扶養費縱認上訴人得請求，亦早逾五年之期間，早罹時效消
    滅，其請求為無理由。長期以來，兩造所生二女均賴被上訴人扶養成人，上訴人
    從未負擔家計及照顧子女，被上訴人已於八十二年八月一日退休，每月領有四萬
    一千零四十三元月退休金及台灣銀行優惠存款利息二萬零九百十二元，此外，別
    無其他收入，每月尚須攤還華僑銀行貸款本息三五千一百七十元，資助在美讀書
    大女兒生活費約一萬九千元。被上訴人尚有一稚女待扶養，生活已感困難。上訴
    人請求自八十七年十月一日起至九十二年九月卅日止按月給付其扶養費三萬元，
    顯屬過高，非被上訴人所能負擔。原審八十三年度家訴字第三四號、八十六年度
    家訴字第五號判決命被上訴人給付部分均已給付，且願自八十七年十月一日起繼
    續按月給付上訴人八千元，並已給付至八十九年二月底，並於八宄年二月十一日
    匯入上訴人帳戶十三萬六千元，復於本案審理人之八十九年六月十五日再匯予上
    訴人三萬二千元，原判決並無不當，上訴為無理由，應予駁回等情置辯。
三、按夫妻受扶養之權利其順序與直系血親尊親屬同；又受扶養權利者，以不能維持
    生活而無謀生能力者為限，前項無謀生能力之限制，於直系血親尊親屬不適用之
    。民法第一千一百十六條之一後段、第一千一百十七條分別定有明文。另夫妻互
    受扶養權利之順序，既與直系血親尊親屬同，自不以無謀生能力為必要，最高法
    院亦著有七十九年台上字第二六二九號判例可循。惟上開規定並非表示不能維持
    生活之限制，於直系血親尊親屬不適用之，是直系血親尊親屬，如能以自己財產
    維持生活者，自無受扶養之權利（最高法院八十六年台上字第三一七三號判決參
    考）。是夫妻之一方受扶養之權利既與直系血親尊親屬間，其受扶養之權利雖亦
    不以無謀生能力為要件，但如能以自己財產維持生活者，自無受扶養之權利自明
    。本件上訴人係被上訴人之配偶，為兩造所不爭，自堪信實，則本件兩造間請求
    給付生活費之訴，自應依前揭相關法條規定及最高法院判例意旨為審判。茲分別
    審酌如下：
  (一)自六十三年三月二十六日至八十三年九月三十日止，上訴人請求被上訴人給付共
    計一百九十六萬八千元部分：按夫妻法定財產制關於家庭生活費用，除夫無支付
    能力時，由妻就其財產之全部負擔外，以由夫負擔為原則，如妻有正當理由而與
    夫分居時，夫仍應負擔妻之生活費用即家庭生活費用，此與法定扶養義務不同（
    最高法院五十年台上字第二七三七號判例參照）。本件上訴人有正當理由而與被
    上訴人分居，此為兩造所不爭，依上開判例意旨，被上訴人固仍應負擔上訴人之
    生活費，惟按民法親屬固稱為生活費，核與民法總則一百二十六條所稱之贍養費
    應無區別，同係指維持生活之費用，包括必要之衣、食、住、行、育、樂、醫藥
    等費用，上訴人固有給付該生活費用之請求權，但此項請求權自應適用上開法條
    所定因五年間不行使而消滅。上訴人早在民國八十三年間即以八十三年家訴字第
    三四號訴請被上訴人給付自八十三年十月一日至八十四年九月卅日之生活費，並
    經法院判決確定，被上訴人亦均依判決給付在案。則對於八十三年十月一日以前
    之生活費當無不知請求之理。乃其遲至八十八年十一月三日提起本件訴訟時，始
    一併請求六十三年三月廿六日至八十三年九月卅日之生活費共計一百九十六萬八
    千元，依上揭說明其請求權已罹消滅時效，則不問上訴人之請求金額是否適當，
    債務人即被上訴人既為消滅時效之抗辯，此部分上訴人之請求即無理由，應予駁
    回，上訴人辯稱此項生活費之請求權無消滅時效之適用，尚非可採，原判決就此
    部分駁回上訴人之請求，理由雖有不同，結果並無不合，結果並無不合，上訴人
    就此部分之上訴，仍應認無理由，應予駁回。
  (二)自八十七年十月一日至九十二年九月卅日期間之生活費部分：
    查上訴人於八十七年十月一日時已逾本六十歲，無業兩眼又有老年性白內障，虹
    彩脫出手術三次及Ｃ型肝炎，關節炎需長期治療及保養等情，有上訴人提出之戶
    籍謄本，醫院診斷證書附卷可稽，且證人張進利即上訴人之胞弟於兩造間八十六
    年度家訴字第五號民事案件審理中曾到庭證稱：「目前原告（指上訴人）住我家
    ，造成我很大負擔．．．亦有看報紙欲找工作，惟以其身體多病，且僅初中學歷
    ，實在很難找到工作．．．」（參見上開民事卷三一二頁、該案經最高法院於八
    十九年六月二十三日以八十九年台上字第一四五０號裁定駁回定，該案一、二、
    三審裁判書附本院卷），並為被上訴人所不爭執，則上訴人此時確已不能維持生
    活，堪信真實，被上訴人對上訴人自負有給付生活費之義務。按於履行期未到前
    請求將來給付之訴，非有到期不履行之虞者，不得提起，民事訴訟法第二百四十
    六條定有明文。被上訴人依前揭兩造間八十六年度家訴字第五號之判決既應按月
    給付上訴人八千元之生活費，乃被上訴人自八十七年十月一日起至八十八年十一
    月間，上訴人向原審提起本件訴訟時，仍拒不給付，迄至原審審理中，始於八十
    九年二月十一日將自八十七年十月一日至八十九年二月底止應給付之十七個月期
    間共計十三萬六千元入上訴人帳戶，此為兩造所不爭，並有本院向第一商業銀
    行員林分行函查上訴人在該帳戶之往來明細表可稽（見該分行八十九年八月一日
    一員字第三四五號函附於本院卷）、被上訴人就其應付上訴人之未到期生活費
    ，顯有到期不履行之虞，則上訴人於八十八年十一月間向原審起訴請求被上訴人
    給付已到期而未付之生活費外，一併請求未到期（即起訴時八十八年十一月起至
    九十二年九月卅日止）之生活費，自屬有據，應予准許。次按民法第一千一百十
    九條規定，扶養之程度，應按受扶養權利者之需要，與負擔扶養義務者之經濟能
    力及身分定之。本件上訴人請求者雖非扶養費，而係生活費，惟民法第一千零二
    十六條生活費之給付究應以何為標準，並無明文規定，本件兩造為夫妻關係，且
    分居二十餘年，所謂生活費給付之標準，雙方如無法達成協議，而須由法院加以
    裁判者，則法院在審酌應給付之生活費之金額，上開  民法第一千一百十九條規
    定審酌之標準不失為參考之依據。經查：被上訴人自陳每月領有退休金四萬一千
    零四十三元及台灣銀行優惠存款利息二萬零九百十二元，合計六萬一千九百五十
    五元。上訴人雖指被上訴人尚有擔任農會顧問，獸醫執照費等收入十萬元，經營
    飼料添加，批發生意，又有出售田產所得數百萬元購屋贈送外遇對象，款一千
    萬元移民阿根廷等情，惟為被上訴人否認，上訴人並未舉證以實其說，自非可採
    。被上訴人辯稱其尚須每月繳付華僑銀行貸款本息三萬五千一百七十元，有其提
    出之繳款單據影本在卷足稽，自堪信實，被上訴人另稱其每月尚須寄約一萬九
    千元至美國供大女兒讀書生活費，惟此部分為上訴人所否認，被上訴人就其上開
    主張亦未提出證據以實其說，被上訴人辯稱其每月有上開支付其大女兒之生活費
    尚非可採。則被上訴人每月收入扣除應攤還購屋貸款之本息後，每月尚餘二萬六
    千七百八十五元，上訴人雖提出診斷證書載明其有多項慢性病，惟經本院向中央
    健保局中區分局函查結果，上訴人自其提起本件訴訟之時（八十八年十一月）起
    迄八十九年六月止，每月就診次數及申請健保給付款，自負額之醫療費，每月看
    診次數在十次至二十四次間，平均每月應自行負金額為一千六百九十三元，有該
    分局八十九年七月二十日健保中費一字第八九０二七二０九號函附卷可稽。而兩
    造之財產經原審向財政部財稅資料中心函查結果為：上訴人無財產登記。被上訴
    人則有房屋一棟及中古車一輛及屏東第一信用合作社股份一萬股，（見原審卷一
    三一－一三三頁），並參酌被上訴人係已退休老人，上訴人係無謀生能力及又無
    財產之六十餘歲之人等一切情狀，認八十七年十月一日至八十八年十二月底止，
    被上訴人仍依兩造前案給付生活費之判決每月給付上訴人八千元（按前案本院於
    八十七年九月二十一日判決，最高法院於八十九年六月二十三日裁定駁回上訴人
    乙○○之上訴而確定），而上開期間之生活費被上訴人於八十九年二月十一日匯
    寄十三萬六千元予上訴人帳戶（該款包含八十九年一、二月每月八千元，詳見前
    述本院向第一銀行員林分行函查結果），而自八十九年一月一日起，本院認被上
    訴人應按月給付上訴人一萬元至上訴人請求之九十二年九月三十日止，審酌上訴
    人年紀日漸增長，健康情形亦將日漸衰弱所須生活費用將增加等一切情狀，且被
    上訴人每月給付上訴人一萬元後，尚餘一萬六千餘，足供被上訴人生活所需，則
    自八十九年一月一日起至九十二年九月卅日止，除原判決命被上訴人每月給付八
    千元外，應再增加二千元予上訴人。上訴人就此部分之上訴為有理由，應將原判
    決關於駁回上訴人此部分之訴廢棄改判，命被上訴人再為給付。至於上訴人請求
    被上訴人應自八十七年十月一日起至九十二年九月卅日止，除原判決所命給付部
    分外，應按月再給付其二萬二千元（亦即每月三萬元），在超過上開廢棄改判部
    分外，上訴人之上訴難謂有理由，應予駁回。上訴人請求被上訴人給付之一百九
    十六萬八千元既無理由應予駁回，其願供擔保聲請為假執行宣告，即失所依附，
    應予駁回，至於按月給付部分，則不適為假執行宣告，其一併聲請假執行應併予
    駁回。兩造其餘攻擊防禦方法，核與審酌給付生活費之判斷不生影響，爰不予一
    一論述，併此明。
四、據上論結，本件上訴為一部有理由，一部無理由，依民事訴訟法第四百四十九條
    第二項、第四百五十條、第七十九條但書判決如主文。
中      華      民      國    八十九    年      八      月    二十九    日
                                      臺灣高等法院高雄分院民事第一庭
~B1審判長法官  黃金石
~B2法      官  周慶光
~B3法      官  吳登輝
右為正本係照原本作成。
上訴人如對本判決上訴，須於判決送達後二十日內向本院提出上訴狀，其未表明上訴
理由者，應於上訴後二十日內向本院提出上訴理由書（均須按他造當事人之人數附繕
本）。上訴時應提出委任律師或具有律師資格之人之委任狀，並依附註條文規定辦理
。
被上訴人不得上訴。
中      華      民      國    八十九    年      八      月     三十     日
~B法院書記官  尤哲耀
附註：
民事訴訟法第四百六十六條之一：
對於第二審判決上訴，上訴人應委任律師為訴訟代理人，但上訴人或其法定代理人具
有律師資格者，不在此限。
上訴人之配偶、三親等內之血親、二親等內之姻親，或上訴人為法人、中央或地方機
關時，其所屬專任人員具有律師資格並經法院認為適當者，亦得為第三審訴訟代理人。
第一項但書及第二項情形，應於提起上訴或委任時釋明之。
                                                                 ＧＢＪ


司法院資訊處製作；財團法人民間司法改革基金會備份。
